臺灣高等法院臺中分院刑事判決
110年度上易字第517號
上  訴  人  
即  被  告  林金澤



選任辯護人  陳姿君律師
上列上訴人即被告因業務侵占案件，不服臺灣臺中地方法院109
年度易字第2606號中華民國110年3月29日第一審判決（起訴案號
：臺灣臺中地方檢察署109年度偵字第25878號），提起上訴，本
院判決如下：
    主  文
原判決撤銷。
林金澤犯如附表主文欄所示之業務侵占罪，各處如附表編號一至
六主文欄所示之刑。應執行有期徒刑壹年。
未扣案之犯罪所得新臺幣參佰貳拾萬零伍佰貳拾肆元沒收，於全
部或一部不能沒收或不宜執行沒收時，追徵其價額。
    犯罪事實
一、林金澤於民國108年間擔任大台中殯禮服務職業工會（址設
    臺中市○○區○○街000號，下稱大台中殯禮工會）理事長期間
    ，實際負責管理該工會之會務與財務，並負責代收會員之勞
    工保險費用後，向勞動部勞工保險局（下稱勞保局）繳納，
    為從事業務之人。又該工會會員之勞保費繳納方式，係由工
    會開立繳費單寄發予會員，再由會員持之前往工會或代收機
    構繳納，所收取之款項則存入該公會所開立之台新國際商業
    銀行建北分行帳號00000000000000號帳戶（下稱台新銀行帳
    戶），再自該帳戶彙整所收取之各期勞保費後，轉入該工會
    所開立之勞保專戶即合作金庫商業銀行大里分行帳號000000
    0000000號帳戶（下稱合庫銀行帳戶）後，自前開勞保專戶
    於次月月底前向勞保局繳納所屬會員各期之勞保費，若未如
    期繳納，則寬限期為15日。詎林金澤明知大台中殯禮工會為
    投保單位，就被保險人即該工會所屬會員於次月月底前按月
    繳納之勞保費，應於再次月底前，負責彙繳予保險人即勞保
    局，另寬限期為15日，竟意圖為自己不法之所有，於附表所
    示時間，基於侵占犯意，將該工會所屬會員所繳納如附表所
    示各期勞保費，挪用於支付當時為其所有之臺中市○○區○○街
    000號房屋貸款（大台中殯禮工會設址於此），而將各期勞
    保費侵占入己。嗣因勞保局於108年9月間，發覺該工會逾期
    未彙繳所屬會員之保險費，清查後始查獲上情。
二、案經勞保局告發臺灣臺中地方檢察署檢察官偵查起訴。
    理    由
一、證據能力部分：
　㈠下述所引用被告以外之人供述證據，檢察官、上訴人即被告
    林金澤（下稱被告）及選任辯護人於本院調查證據時，知悉
    有刑事訴訟法第159條第1項不得為證據之情形（本院卷第85
    頁），迄至本院言詞辯論終結前，均未聲明異議，視為同意
    作為證據。本院審酌該等證據取得過程並無瑕疵，與本案待
    證事實復具相當關聯性，以之為本案證據尚無不當，認得為
    本案證據，依刑事訴訟法第159條之5規定，均有證據能力。
　㈡以下所引用非供述證據，並無證據證明有出於違法取得情形
    ，復經本院依刑事訴訟法踐行調查程序，亦認均有證據能力
    。
二、認定犯罪事實所憑證據及理由：
　　上開犯罪事實，業經被告自偵訊至本院均坦承在卷（交查卷
    第99至101頁、第359至361頁、原審卷第159頁、第169至172
    頁、本院卷第84頁），且據證人即勞保局科員證述工會繳款
    方式及查獲經過等情（交查卷第9至11頁），並有大台中殯
    禮服務職業工會投保單位資料、應收未收資料查詢結果、勞
    動部勞工保險局台中市辦事處107年8月28日保中（市）辦字
    第1522號書函暨勞工保險局台中市辦事處業務訪查紀錄、10
    7年8月27日勞動部勞工保險局職業工會、漁會業務訪視紀錄
    表、勞動部勞工保險局台中市辦事處108年9月10日保中市辦
    字第1560號書函暨108年9月9日勞動部勞工保險局職業工會
    、漁會業務訪視紀錄表、勞動部勞工保險局台中市辦事處10
    8年9月25日保中市辦字第1695號書函暨108年9月25日勞動部
    勞工保險局職業工會、漁會業務訪視紀錄表、大台中殯禮工
    會保費收繳明細資料各1份、大台中殯禮工會會員葉國興108
    年4月1日至108年9月30日勞健保費繳費收據2紙、大台中殯
    禮工會合作金庫銀行大里分行帳號0000000000000號帳戶存
    摺影本、大台中殯禮工會會員收繳明細表、會員陳柔伊之個
    人欠費資料查詢結果、勞動部勞工保險局刑事案件移送調查
    報告書、職業工會個人欠費/繳納申報收件查詢結果、108年
    6月職業工會被保險人欠費名冊、勞動部勞工保險局保險費
    暨滯納金繳款單、108年5、6月勞動部勞工保險局投保單位
    被保險人名冊、保險費暨滯納金欠費/繳納清表、合作金庫
    商業銀行大里分行109年1月9日合金大里字第1090000017號
    函暨檢附大台中殯禮工會帳號0000000000000號帳戶基本資
    料及107年1月1日至109年1月7日交易明細、台新國際商業銀
    行109年1月3日台新作文字第10900105號函暨檢附大台中殯
    禮工會帳號00000000000000號帳戶開戶資料及107年1月1日
    至108年12月31日交易明細、大台中殯禮工會之勞保108年7
    月至12月欠費明細、明細科目收退費統計表、108年7月至12
    月職業工會被保險人欠費名冊、108年1月1日至108年12月31
    日明細分類帳、第三屆第二次會員代表大會會議記錄、臺中
    市政府勞工局109年4月30日中市勞資字第1090018736號函暨
    檢附大台中殯禮工會設立登記證書、歷屆理監事名冊、會議
    記錄及108年度工會財務輔導表等資料、大台中殯禮工會保
    險費暨滯納金清表、欠費查詢結果、勞動部勞工保險局109
    年6月15日保費職字第10910134440號函暨檢附大台中殯禮工
    會106年10月至109年3月保險費暨滯納金欠費/繳納清表、大
    台中殯禮工會明細科目收退費統計表各1份等在卷可稽（他
    卷第21至39頁、第41至49頁、第51至52頁、交查卷第19頁、
    第21至23頁、第25至67頁、第69頁、第71至93頁、第103頁
    、第105至187頁、第189至217頁、第219頁、第231頁、第23
    3至235頁、第239至353頁、第365至367頁、第383至388頁、
    第391至415頁），足認被告不利於己之自白與事實相符。本
    件事證明確，被告犯行均堪認定，應予依法論科。
三、論罪科刑及對原審判決暨上訴理由之說明：
  ㈠法律適用之說明：
　　⒈被告行為後，刑法第336條第2項雖於108年12月25日修正公
      布，並自同年月27日生效施行。惟此次修正，僅係將相關
      刑法分則條文中之罰金刑，依刑法施行法第1條之1第2項
      之罰金刑提高標準通盤換算後予以明定之結果，其構成要
      件、法定刑並無變動，尚非法律變更，自無新舊法比較問
      題，爰逕行適用修正後之規定。
　　⒉核被告就附表編號一至六所為，均係犯刑法第336條第2項
      之業務侵占罪嫌。
  ㈡罪數部分：
　　被告於108年9月底、10月底、11月底、12月底、109年1月底
    、2月底，分已將各期應繳納之勞保費侵占於己而花費殆盡
    ，致未能於前開繳納期限內（即被保險人於次月底繳納當月
    保險費後之再次月底併寬限期15日）未能如期繳納勞保費，
    其6次業務侵占行為，犯案時間均有所差距，其主觀上難認
    出於一次決意，在刑法評價上各具有獨立性，每次行為皆可
    獨立成罪，依社會通念，應認為數罪之評價。故被告所犯6
    次業務侵占罪，犯意各別，應予分論併罰。公訴意旨認被告
    所犯應論接續犯，尚有未洽，併予敘明。
  ㈢被告是否符合累犯，及應否加重其刑部分：
　　被告前因公共危險案件，經臺灣臺中地方法院以104年度中
    交簡字第2598號判決判處有期徒刑2月確定，於104年9月30
    日易科罰金執行完畢，有臺灣高等法院被告前案紀表1份在
    卷可考，其於前案受有期徒刑執行完畢後，5年以內故意再
    犯本案有期徒刑以上6罪，固均為累犯，然考量被告前案係
    易科罰金執行完畢，與本案犯罪類型、行為態樣、法益侵害
    均不相同，且被告於104年9月30日執行完畢後近4年，始再
    犯本案各罪，尚難認有特別惡性及刑罰反應力薄弱之情，參
    諸釋字第775 號解釋意旨，均應無依刑法第47條第1項加重
    其刑之必要。
  ㈣對原審判決及上訴理由之說明：
    ⒈原審就附表所示6次犯行，均認被告罪證明確，予以論罪科
      刑並諭知沒收犯罪所得，固非無見，然查：
      ①原審認被告前經判刑確定，再犯本案，顯見其前罪之徒
        刑執行無成效，對刑罰反應力薄弱，認應依累犯規定加
        重其刑。然本院依照前揭理由三、㈢說明，考量被告本
        案所犯罪質與前案罪質迥異，且本案犯行與前案易科罰
        金執行完畢時間相隔甚久，尚難認被告有主觀上特別惡
        性及刑罰反應力薄弱之情，認尚無依累犯規定加重其刑
        之必要。
      ②被告於原審判決前之110年2月間，曾向法務部行政執行
        署臺中分署繳納積欠勞動部勞工保險局欠款75,000元，
        於原審判決後，自110年3月迄今，另逐月（8月份繳納2
        次）向法務部行政執行署臺中分署繳納勞動部勞工保險
        局積欠款項計525,000元，業據被告自陳在卷，且有法
        務部行政執行署臺中分署110年6月10日中執甲108年健
        執專字第676556號函所附繳款金額查詢及被告所提出11
        0年2月1日、110年6月7日、110年7月1日、110年8月5日
        、110年8月27日郵政劃撥儲金存款收據在卷可參（本院
        卷第57、63、64、95、96、98、103、104頁），原審量
        刑及諭知沒收犯罪所得時，無從參考上開事項，應由本
        院予以審酌。
　　⒉被告上訴認認原審諭知累犯加重其刑不當，且按月均有繳
      納欠款，請求從輕量刑等情，依照上開說明，為有理由。
　　⒊綜上，本案被告上訴有理由，本院應將原判決撤銷改判。
  ㈤就各罪量刑及定應執行刑審酌部分：
    ⒈爰審酌被告為思慮成熟之成年人，擔任大台中殯禮工會之
      理事長，竟利用管理工會會務與財務之機會，將工會代收
      之勞工保險費用加以挪用，前後侵占工會款項共3,800,52
      4元，被告業務侵占金額鉅大，嚴重損及工會及工會成員
      利益，所為誠值非議，雖被告自述工會之成立、運作及排
      除困難均由其負責，且案發後未曾逃避積極面對處理，該
      工會並已安置完成持續運作，可見被告為工會營運確實付
      出相當心力，且坦承犯行，自110年2月起迄今，向法務部
      行政執行署臺中分署繳納積欠勞保費款項計60萬元（被告
      另按月向該署繳納衛生福利部中央健康保險署移送之欠費
      共20萬元，與本案無關，尚難做為量刑審酌事由），已見
      悔意，犯罪後態度尚佳，然被告本案所為，破壞從事業務
      之人應本之忠實誠信關係，缺乏對他人財產權應予尊重之
      觀念；衡酌被告犯罪動機、目的、手段、素行及大學畢業
      之智識程度、目前從事殯葬業、薪資不固定、扶養母親及
      兒子等家庭生活及經濟狀況（原審卷第171頁）、各次侵
      占金額多寡等一切情狀，分別量處如附表主文欄所示之刑
      。
    ⒉數罪併罰定應執行刑之裁量，應兼衡罪責相當及特別預防
      之刑罰目的，綜合考量行為人之人格及各罪間之關係，具
      體審酌各罪侵害法益之異同、對侵害法益之加重效應及時
      間、空間之密接程度，注意維持輕重罪間刑罰體系之平衡
      。其依刑法第51條第5款定執行刑者，宜注意刑罰邊際效
      應隨刑期而遞減及行為人所生痛苦程度隨刑期而遞增之情
      形，考量行為人復歸社會之可能性，妥適定執行刑。除不
      得違反刑法第51條之外部界限外，尤應體察法律規範本旨
      ，謹守法律內部性界限，以達刑罰經濟及恤刑之目的。本
      院審酌被告上開各節，認其本案所犯6罪，係擔任同一職
      務期間，逐月所為業務侵占犯行，各罪時間間隔不大，犯
      罪類型相同，併考量被告目前58歲，具備相當工作能力等
      情，就被告所犯6罪定應執行刑如主文第2項所示。
　㈥無從為緩刑宣告之說明：
　　被告雖請求給予附條件緩刑宣告，俾利持續返還所侵占款項
    等語。然查，被告前於109年間，因公共危險案件，經臺灣
    臺中地方法院以110年度中交簡字第51號，判處有期徒刑2月
    ，於110年3月31日確定，有臺灣高等法院被告前案紀錄表在
    卷可參，故被告於本院判決宣告前5年內，既曾因故意犯罪
    受有期徒刑以上刑之宣告，即與刑法第74條第1項第2款緩刑
    宣告前提條件有違，本院自無從為緩刑之宣告。
　㈦沒收部分：
    ⒈按沒收新制係參考外國立法例，為契合沒收之法律本質，
      認沒收為刑法所定刑罰及保安處分以外之法律效果，具有
      獨立性，而非刑罰（從刑），已明定沒收為獨立之法律效
      果，在修正刑法第五章之一以專章規範，故判決主文內諭
      知沒收，已毋庸於各罪項下分別宣告沒收，亦可另立一項
      合併為相關沒收宣告之諭知，使判決主文更簡明易懂。被
      告雖逐月侵占如附表所示之款項，然被告就所積欠總款項
      ，目前按月向法務部行政執行署臺中分署繳納積欠款項，
      本院實無強行區分其已繳納之欠款，究係彌補何次侵占款
      項之必要，故就沒收犯罪所得部分，將於主文中獨立1項
      宣告，不另於各罪項下分別宣告沒收，先予敘明。
    ⒉經查，被告本案侵占向工會會員代收之勞工保險費用共計3
      ,800,524元，被告嗣後就所侵占之勞工保險費部分已清償
      共60萬元，業如前述，上開60萬元雖非實際合法發還被害
      人即各繳費之工會會員，然被告既已向承辦欠費執行機關
      繳納此部分款項，可認被告已未保有此部分不法所得，如
      仍予宣告沒收，實有刑法第38條之2第2項過苛之虞，故於
      計算應予沒收之犯罪所得時，自應予以扣除。至被告按月
      另向法務部行政執行署臺中分署繳納積欠健保費共20萬元
      部分，因非本案之侵占犯罪事實，自無從僅因代執行機關
      同一，即認就此部分款項亦已合法返還。是以，本件被告
      犯罪所得共如附表所示3,800,524元，均未扣案，除上開6
      0萬元應予扣除外，其餘共3,200,524元，均應依刑法第38
      條之1第1項前段、第3項規定，宣告沒收，於全部或一部
      不能沒收或不宜執行沒收時，追徵其價額。
據上論斷，應依刑事訴訟法第369條第1項前段、第364條、第299
條第1項前段，刑法第336條第2項、第51條第5款、第38條之1第1
項前段、第38條之2第2項，刑法施行法第1條之1第1項，判決如
主文。
本案經檢察官鄭仙杏提起公訴，檢察官劉翼謀到庭執行職務。
中　　華　　民　　國　　110 　年　　9 　　月　　14　　日
            刑事第八庭　  審判長法　官　林  清  鈞
                                法　官　郭  瑞  祥
                                法　官　簡  婉  倫  
以上正本證明與原本無異。          
均不得上訴。
                                書記官  林　書　慶
中　　華　　民　　國　　110 　年　　9 　　月　　14　　日

附錄本案論罪科刑法條
中華民國刑法第336條
對於公務上或因公益所持有之物，犯前條第1項之罪者，處1年以
上7年以下有期徒刑，得併科15萬元以下罰金。
對於業務上所持有之物，犯前條第1項之罪者，處6月以上5年以
下有期徒刑，得併科9萬元以下罰金。
前二項之未遂犯罰之。

中華民國刑法第336條第2項
對於業務上所持有之物，犯前條第1項之罪者，處6月以上5年以
下有期徒刑，得併科9萬元以下罰金。
附表：
編號 侵占日期 應繳納勞保費（新臺幣） 會員欠費（新臺幣） 侵占金額（新臺幣）【即當月應繳納勞保費扣除當月會員欠費】 主文 1 108年9月15日（即108年7月勞保費應繳納之末日） 781,129元 45,735元 735,394元 林金澤犯業務侵占罪，處有期徒刑捌月。 2 108年10月15日（即108年8月勞保費應繳納之末日） 784,040元 46,613元 737,427元 林金澤犯業務侵占罪，處有期徒刑捌月。 3 108年11月15日（即108年9月勞保費應繳納之末日） 750,261元 47,345元 702,916元 林金澤犯業務侵占罪，處有期徒刑捌月。 4 108年12月15日（即108年10月勞保費應繳納之末日） 620,681元 63,316元 557,365元 林金澤犯業務侵占罪，處有期徒刑柒月。 5 109年1月15日（即108年11月勞保費應繳納之末日） 603,342元 61,499元 541,843元 林金澤犯業務侵占罪，處有期徒刑柒月。 6 109年2月15日（即108年12月勞保費應繳納之末日） 575,970元 50,391元 525,579元 林金澤犯業務侵占罪，處有期徒刑柒月。  共計侵占金額   3,800,524元